【裁判字號】    99,交聲,2959
【裁判日期】    991029
【裁判案由】    交管條例聲異
【裁判全文】
臺灣板橋地方法院交通事件裁定        99年度交聲字第2959號
原處分機關  交通部公路總局臺北區監理所
異  議  人
即受處分人  甲○○○
上列異議人即受處分人因違反道路交通管理處罰條例案件，對於
交通部公路總局臺北區監理所中華民國99年9 月16日以北監營裁
字第裁40-C00000000號所為之處分（原舉發案號：臺北縣政府警
察局北縣警交大字第C00000000 號），聲明異議，本院裁定如下
：
    主  文
原處分撤銷。
甲○○○汽車駕駛人，駕駛汽車經測試檢定酒精濃度超過規定標
準，吊扣普通重型機器腳踏車駕駛執照壹年，並應接受道路交通
安全講習。
    理  由
一、原處分意旨略以：異議人即受處分人甲○○○於民國99年5
    月3 日晚間9 時44分許，騎乘車號P73-272 號重型機車，在
    臺北縣樹林市○○街6 號發生車禍，經臺北縣政府警察局交
    通警察大隊樹林分隊員警測試檢定其吐氣所含酒精濃度，結
    果達每公升0.56亳克，超過標準，而當場舉發，遂依道路交
    通管理處罰條例第35條第1 項第1 款、第24條第1 項第2 款
    （原處分書漏引第24條第1 項第2 款，應予補充）等規定，
    裁處罰鍰新臺幣（下同）4 萬5 千元，並吊扣駕駛執照12個
    月，施以道安講習。
二、異議意旨略以：伊因本件酒後駕車，業經臺灣板橋地方法院
    檢察署檢察官為緩起訴處分，且已依緩起訴處分之內容向國
    庫支付3 萬元，卻又再遭原處分機關處以4 萬5 千元之行政
    罰鍰，實有違行政罰法一行為不兩罰之規定，為此聲明異議
    等語。
三、觀諸原處分對異議人之裁罰內容，乃包括「罰鍰4 萬5 千元
    」、「吊扣駕駛執照12個月」及「施以道路交通安全講習」
    三部分，異議人雖僅請求勿予罰鍰而聲明異議，然本件僅有
    一個酒後駕車之交通違規行為，且有關其處罰效果之罰鍰、
    吊扣駕駛執照與施以道路交通安全講習，與該交通違規行為
    是否存在均無從分離，法院審理時應先確定受處分人是否確
    有交通違規行為事實，再決定原處分機關所適用之法律有無
    錯誤，從而，受處分人於聲明異議狀雖僅記載就罰鍰部分聲
    明異議，其餘部分並未提及，惟此與其交通違規行為是否存
    在既無從分離，法院自應予以審理，換言之，聲明異議乃屬
    司法救濟程序，由法院審查受處分人所涉之違規事實是否成
    立，及原處分所適用之法條是否正確、裁罰是否適當，對原
    處分失當時，應自為處分，就本案而言，就罰鍰、吊照及安
    全講習等處罰效果，自宜一併重新諭知（臺灣高等法院暨所
    屬法院98年度法律座談會第23號提案審查意見及研討結果參
    考），核先敘明。
四、經查：
  (一)本件異議人領有普通重型機車駕駛執照，其於前揭時、地，
    因騎乘P73-272 號機車發生車禍，經警到場處理並施以酒精
    濃度測試檢驗，結果其呼氣中所含酒精濃度達每公升0.56毫
    克，超過規定標準而違規之事實，為異議人自承不諱，且其
    行為同時觸犯刑法第185 條之3 之公共危險罪，經臺北縣政
    府警察局樹林分局移送臺灣板橋地方法院檢察署檢察官偵查
    後，經該署檢察官於99年7 月29日以99年度偵字第19848 號
    為緩起訴處分，緩起訴期間為1 年，並應向國庫支付3 萬元
    在案，復經臺灣高等法院檢察署檢察長於99年9 月1 日以99
    年度上職議字第11637 號駁回再議而確定，且異議人履約期
    間99年10月15日至99年12月14日止，緩起訴1 年，緩起訴期
    間為99年9 月1 日至100 年8 月31日，此有臺灣高等法院全
    國前案簡列表在卷可考。
  (二)按汽車駕駛人，駕駛汽車經測試檢定有酒精濃度超過標準者
    ，處1 萬5 千元以上6 萬元以下罰鍰，並當場移置保管該汽
    車及吊扣其駕駛執照1 年，且應接受道路交通安全講習，道
    路交通管理處罰條例第35條第1 項第1 款、第24條第1 項第
    2 款固有明定。惟行政罰法第26條復規定：「一行為同時觸
    犯刑事法律及違反行政法上義務規定者，依刑事法律處罰之
    。但其行為應處以其他種類行政罰或得沒入之物而未經法院
    宣告沒收者，亦得裁處之（第1 項）。前項行為如經不起訴
    處分或為無罪、免訴、不受理、不付審理之裁判確定者，得
    依違反行政法上義務規定裁處之（第2 項）」，即所謂一事
    不二罰原則，探究其立法目的，無非以一行為同時觸犯刑事
    法律及違反行政法上義務規定時，由於刑罰與行政罰同屬不
    法行為之制裁，而刑罰之懲罰作用較強，依刑事法律處罰即
    足資警惕，實無一事二罰再處行政罰之必要，且刑事法律處
    罰，由法院依法定程序為之，較符合正當法律程序，應予優
    先適用，但罰鍰以外之沒入或其他種類行政罰，因兼具維護
    公共秩序之作用，為達行政目的，行政機關仍得併予裁處。
    故汽車駕駛人酒後駕車時，如同時觸犯刑法第185 條之3 公
    共危險罪者，道路交通主管機關除仍得依上開行政罰法第26
    條第1 項但書規定，處以其他種類行政罰外，關於行政罰鍰
    部分，即應依行政罰法第26條、道路交通管理處罰條例第10
    條等規定，移送地方法院檢察署處理，且除非有行政罰法第
    26條第2 項所定不起訴等事由，不得再予裁處行為人罰鍰。
  (三)又按「緩起訴期間內，有下列情形之一者，檢察官得依職權
    或依告訴人之聲請撤銷原處分，繼續偵查或起訴：一、於期
    間內故意更犯有期徒刑以上刑之罪，經檢察官提起公訴者。
    二、緩起訴前，因故意犯他罪，而在緩起訴期間內受有期徒
    刑以上刑之宣告者。三、違背第253 條之2 第1 項各款之應
    遵守或履行事項者」，刑事訴訟法第253 條之3 第1 項定有
    明文。準此，被告經檢察官為緩起訴處分者，在緩起訴期間
    屆滿前，乃屬「起訴之猶豫期間」，被告最後是否遭檢察官
    提起公訴，猶懸而未定，是以緩起訴處分在期滿且未經撤銷
    以前，並不具實質確定力。再者，行政罰法第26條第2 項雖
    僅規定「經不起訴處分或為無罪、免訴、不受理、不付審理
    」之裁判確定者，始得依違反行政法上義務規定裁處，並不
    包括緩起訴處分在內，然緩起訴處分期滿且未經撤銷時，與
    不起訴處分之法律效果相同，此觀諸刑事訴訟法第260 條之
    規定即明。是以行政機關應俟緩起訴處分期滿且未經撤銷，
    因已生與不起訴處分相同之實質確定力後，始有援引行政罰
    法第26條第2 項規定為行政裁罰之餘地，蓋在緩起訴處分期
    間屆滿前，行為人仍隨時有受撤銷緩起訴再受刑事追訴之風
    險，行政機關自不得在緩起訴處分期間尚未屆滿前即逕為裁
    罰（臺灣高等法院暨所屬法院96年法律座談會刑事類提案第
    36號審查意見參考）。
  (四)異議人前揭所受之緩起訴處分，乃於99年9 月1 日確定，其
    緩起訴期間為1 年，是以其緩起訴期間應迄100 年8 月31日
    始行屆滿，在緩起訴期間屆滿之前，異議人仍有因違反刑事
    訴訟法第253 條之3 第1 項各款規定，經檢察官撤銷緩起訴
    處分繼續偵查或起訴，而受刑事處罰之可能，在此期間若行
    政機關即遽行課以行政罰鍰，毋寧將使異議人有同時遭受行
    政處罰及刑事處罰之危險。原處分機關未查，在緩起訴期間
    屆滿前，即依道路交通管理處罰條例第35條第1 項第1 款之
    規定，逕於99年9 月16日裁處異議人罰鍰4 萬5 千元，實與
    行政罰法第26條第1 項前段、第2 項之規定有違，難謂適法
    。
五、綜上所述，原處分機關未查，逕予裁處異議人罰鍰4 萬5 千
    元部分，於法未洽；至於原處分裁處吊扣駕駛執照12個月及
    施以道路交通安全講習部分，核與徒刑之目的不同、種類殊
    異，乃為達維護用路權人生命、身體安全之裁罰性不利處分
    ，依行政罰法第26條但書之規定，雖得裁處之，惟原處分既
    有如前所述之違誤，異議人據此聲明異議，即有理由，揆諸
    首揭說明，應由本院將原處分全部撤銷，再就吊扣駕照及接
    受道路交通安全講習部分一併重新諭知如主文第2 項所示。
六、至於異議人因酒醉駕車所應受之罰鍰處分，應俟緩起訴處分
    期滿其緩起訴未經撤銷，或緩起訴遭撤銷而受刑事訴追處罰
    等不同結果，再由原處分機關另為適法之處理，附此指明。
據上論斷，應依道路交通管理處罰條例第87條第2 項，99年10月
26日修正後道路交通事件處理辦法第19條前段，裁定如主文。
中    華    民    國    99    年    10    月    29    日
                  交通法庭  法  官  陳伯厚
上列正本證明與原本無異。
如不服本裁定，應於裁定送達後五日內敘明抗告理由，向本院提
出抗告狀。
                            書記官  高建華
中    華    民    國    99    年    10    月    29    日

司法院資訊處製作；財團法人民間司法改革基金會備份。
